【裁判字號】    90,上更(一),859
【裁判日期】    901231
【裁判案由】    詐欺等
【裁判全文】
臺灣高等法院刑事判決                  九十年度上更(一)字第八五九號
    上  訴  人
    即  被  告  乙○○
    選任辯護人  賴玉梅
                林正隆
右上訴人因詐欺等案件，不服臺灣板橋地方法院八十七年度易字第五八四五號中華民
國八十八年二月二十六日第一審判決（起訴案號：臺灣板橋地方法院檢察署八十七年
度偵字第一一五二七號），提起上訴，經判決後，由最高法院發回更審，本院判決如
左：
    主    文
原判決關於乙○○部分撤銷。
乙○○以意圖為自己不法之所有，以詐術使人將本人之物交付為常業，處有期徒刑壹
年陸月。
    事    實
一、乙○○未取得合法醫師資格，竟自民國（下同）八十五年一月十日起，在台北縣
    板橋市○○街二十五號，以盧旭明醫師之名義向台北縣衛生局申請醫療機構開業
    執照，開設宏德中醫診所，並由盧旭明醫師為病患看診（以上時間乙○○並無違
    法行為），嗣盧旭明醫師辭職離去，乙○○竟自八十六年一月三日起，與具有合
    法醫師資格，且明知乙○○未具合法醫師資格之甲○○（業經判處有期徒刑一年
    確定），共同基於犯意之聯絡，由甲○○擔任名義負責人，供乙○○向台北縣衛
    生局申請取得醫療機構開業執照（北府衛中醫字第五四九號），繼續在上開診所
    執業，乙○○則以每月基本薪資新台幣（下同）十一萬元，車馬費二千元，伙食
    費二千元，外加向中央健康保險局申報診療每一名病患可分紅三十元，另自費病
    患由甲○○抽取三成之代價支付甲○○。甲○○之看診時間原則上為星期一、三
    、五下午二時至晚上十時，其餘時間則由乙○○負責看診。甲○○明知乙○○未
    具合法醫師資格，仍任由乙○○自八十六年一月三日起，在上開診所內，為病患
    楊聰明、翁麗惠、羅朝福等不特定病患施行針灸、放血、推拿等醫療行為。乙○
    ○復另行起意，並意圖為自己不法之所有，基於常業詐欺犯意、登載不實事項於
    業務上文書及行使登載不實事項之業務上文書之概括犯意，自八十六年一月起至
    八十七年四月二十日止，明知其並未對於病患高玉葉、余月香、黃哲智、柳美革
    、蕭霞、鄭麗惠、鄭謝定等進行針灸治療，竟在上址，於其業務上所作成向中央
    健康保險局請領給付醫療費用之申請書上虛偽登載對高玉葉、余月香、黃哲智、
    柳美革、蕭霞、鄭麗惠、鄭謝定等患者作針灸治療之申請書，並於作成該等業務
    上登載不實之文書後，利用不知情之甲○○以其名義，連續持向中央健康保險局
    請領針灸之診療費用（在中醫診療之全民健保給付，健保卡上蓋一格可就診六次
    ，另普通傷科之診療費用方面，第一次診療可領八十元，其餘五次可各領一百二
    十元，針灸之診療費用方面，第一次診療可領一百元，其餘五次可各領一百八十
    元），予以行使，使中央健康保險局陷於錯誤，陸續支付如附表所示之九百零六
    萬七千三百四十三元，足生損害於高玉葉等及中央健康保險局對於診療費用給付
    之正確性，乙○○並恃此維生，資為常業。
二、案經中央健康保險局函請台灣板橋地方法院檢察署檢察官偵查起訴。
    理      由
一、訊據上訴人即被告乙○○對於其未取得合法醫師資格及經營宏德中醫診所之事實
    ，供認不諱，惟矢口否認有右揭犯行，辯稱：診所的病患都是甲○○醫師看診的
    ，我只幫病患熱敷、推拿，並無做看診、針灸及放血等醫療行為，亦無向中央健
    康保險局詐領診療費云云。
二、惟查：右揭事實，業據被告乙○○於偵查中及本院前審審理時供承不諱（偵查卷
    第一０一頁背面、本院上訴卷第三十八頁背面），核與被告甲○○所供情節相符
    ，並有被告乙○○為病患看診而記載之宏德中醫診所病歷表六份附卷可按，又被
    告乙○○如何向中央健康保險局申報不實，詐領針灸費用之事實，亦據其於偵查
    中供承無訛（見偵卷第一百八十三頁正面及第一百八十四頁正面），甲○○於原
    審審理時，亦供稱：「我沒有作針灸，被告乙○○申報針灸費用我不知道」等語
    （原審卷第四十四頁正面），並經證人即病患高玉葉、余月香、黃哲智、柳美革
    、蕭霞、鄭麗惠、鄭謝定等於中央健康保險局人員訪談時證述無異，復有宏德中
    醫診所病歷表影本等資料在卷為憑，又被告乙○○以宏德中醫診所名義，計向中
    央健康保險局詐領得如附表所示金額，亦經該局職員丙○○於偵查中證述明確，
    復有中央健康保險局保險對象門診就醫記錄明細表在卷可稽。雖被告乙○○於原
    審及本院翻異前詞，改以上情置辯，無非事後卸責之詞，洵無足取。
三、又查甲○○明知被告乙○○未具合法醫師資格，仍受其聘僱，提供名義供被告乙
    ○○申請開設宏德中醫診所，且除星期一、三、五下午二時至晚上十時，其餘時
    間則由被告乙○○負責看診，並推由被告乙○○以甲○○名義向中央健康保險局
    請領診療費用，甲○○則按向中央健康保險局請領診療費用之病患數目（包括乙
    ○○看診之病患及甲○○看診之病患），每名從中分得三十元等事實，業據甲○
    ○及被告乙○○於原審訊問時自承在卷，而衡情甲○○明知被告乙○○未具合法
    醫師資格，仍同意提供其名義擔任負責人以申請醫療機構開業執照，且在星期一
    、三、五下午二時至晚上十時其看診時間外，任由被告乙○○輪流看診，是雖其
    具醫師資格，然與未具合法醫師資格之被告乙○○擅自執行醫療業務之行為間，
    顯有犯意聯絡及行為分擔，應論以共同正犯。
四、又據被告乙○○於原審所供，其係於八十五年一月十日，以盧旭明醫師之名義申
    請開設宏德中醫診所，嗣盧旭明離開後，自八十六年一月三日起，如僱用甲○○
    醫師，本院查被告乙○○自八十五年一月十日起至八十六年一月二日期間，並無
    確切證據足以證明被告乙○○有擅自執行醫療業務之行為，故被告犯罪之時間，
    應為八十六年一月三日起至八十七年四月二十日止（詳本院九十年十月二日訊問
    筆錄），又被告辯稱其電腦資料之傷科設定為Ｃ３，針灸為Ｃ４（或稱傷科為Ｃ
    ４，針灸為Ｃ３），而中央健康保險局保險對象門診就醫記錄明細表上案件類別
    傷科與針灸之代碼皆為，故在電腦運作中未為切換時，會有Ｃ３變成Ｃ４，或
    Ｃ４變成Ｃ３之錯誤，並非蓄意將傷科記載為針灸云云，並提出磁碟片三片為證
    ，本院傳訊中央健康保險局承辦人員丙○○雖到庭結證稱：「中央健康保險局保
    險對象門診就醫紀錄明細表上案件類別傷科與針灸的代碼均為，但從費用明細
    表上可以看出是傷科或是針灸，Ｃ３代號為針灸，Ｃ４代號為傷科、熱敷、推拿
    ，針灸費用是一百八十元，傷科、推拿、熱敷為一百二十元，電腦的代號如果沒
    有切換的話，有可能發生混淆的情形，是有其他診所發生錯誤的情形，但是我們
    如果沒有發現的話，還是會照給診療費用，本案診療費用是依當事人申請來給付
    的」等語（本院九十年十月三十日訊問筆錄），惟本院將被告所提出之磁碟片三
    片送請中央健康保險局台北分局鑑定結果，認「磁碟片未格式化，無法讀取任何
    資料」等語，此有該分局九十年十二月十日健保北門字第０九０００三八六九０
    號函附卷可稽，足證被告上開所辯，並無確切證據足資證明在電腦運作中因未為
    切換發生錯誤之情形，況被告向中央健康保險局申請診療費長達十六次（十五次
    已領取），何以雙方均未發現有錯誤之情形，迄案發判罪之後始提出此辯解，足
    證係被告避就之詞，不足採信。
五、核被告乙○○所為，係犯醫師法第二十八條第一項前段之未取得合法醫師資格，
    擅自執行醫療業務罪，刑法第二百十六條、第二百十五條之行使從事業務之人登
    載不實事項於業務上文書罪及同法第三百四十條之常業詐欺罪。被告乙○○自八
    十六年一月三日起至八十七年四月二十日止，利用擅自執行醫療業務行為之際，
    反覆向中央健康保險局詐得金錢，顯係賴以維生，屬常業詐欺，公訴人認被告乙
    ○○此部分係犯刑法第三百三十九條第一項普通詐欺取財罪，容有未洽，惟起訴
    之基本社會事實相同，應予變更起訴法條。被告乙○○未具合法醫師資格，其與
    具合法醫師資格之甲○○執行醫療業務行為，有犯意聯絡及行為分擔，此部分為
    共同正犯，又被告乙○○業務上登載不實文書之低度行為為行使該等文書之高度
    行為所吸收，不另論罪。其先後多次行使業務上登載不實文書罪，時間緊接，犯
    罪構成要件相同，顯係基於概括犯意反覆為之，應依連續犯之規定論以一罪。又
    其所犯上開三罪間，互有方法結果之牽連關係，應從一重之常業詐欺罪處斷。被
    告乙○○所犯刑法第二百十六條、第二百十五條之行使從事業務之人登載不實事
    項於業務上文書罪及同法第三百四十條之常業詐欺罪，係利用不知情之甲○○以
    其名義提出申請，屬間接正犯。
六、原審據以論罪科刑，固非無見，惟查被告乙○○除違反醫師法部分，係與甲○○
    共同犯罪外，其他常業詐欺等部分，經查甲○○與中央健康保險局訂有「全民健
    康保險特約醫事服務機構合約」，其對於請領醫療費用，固有誠實申報之義務，
    但查宏德中醫診所之實際負責人係被告乙○○，該診所向中央健康保險局申報及
    請領診療費用事宜，均係由被告乙○○負責，甲○○僅出具名義，實際上並不知
    情或參與等情，業據被告乙○○供明在卷，已難認定甲○○知情或參與此部分犯
    罪。至被告乙○○雖事後依其向中央健康保險局申報請領費用之病患數目，按每
    名病患三十元計算之方式，由甲○○分得紅利，且中央健康保險局亦係透過甲○
    ○之帳戶給付宏德中醫診所診療費用，然甲○○本身既係合格醫師，復在該診所
    內實施醫療行為，並提供其名義申請取得醫療機構開業執照，故其因而分得該診
    所紅利，乃理所當然，再衡情甲○○對於被告乙○○之醫療行為及過程，未必全
    然知悉，是其在信賴被告乙○○或礙於被告乙○○係宏德中醫診所實際負責人之
    情況下，就被告乙○○以上開診所名義申報及請領醫療費用，未實際參與審查，
    故不知情弊，仍非無可能，尚難據此即推定甲○○參與此部分犯罪。原判決竟認
    被告乙○○係與甲○○共犯上開三罪，自有未合，且原判決對於被告乙○○犯罪
    之時間自八十六年一月三日起至八十七年四月二十日止，未詳確認定，亦有未當
    ，被告上訴意旨否認犯罪，雖無足取，惟原判決既有上開可議之處，自屬無可維
    持，應由本院將原判決關於被告乙○○部分撤銷改判。爰審酌被告犯罪之動機、
    目的、手段、犯罪所得及犯後之態度等一切情狀，量處有期徒刑一年六月，以示
    懲儆。
據上論斷，應依刑事訴訟法第三百六十九條第一項前段、第三百六十四條、第二百九
十九條第一項前段、第三百條、醫師法第二十八條第一項前段、刑法第十一條前段、
第二十八條、第二百十六條、第二百十五條、第三百四十條、第五十五條、罰金罰鍰
提高標準條例第一條前段，判決如主文。
本案經檢察官劉靜婉到庭執行職務。
中    華    民    國      九十    年      十二  月      三十一      日
                            臺灣高等法院刑事第十五庭
                                審判長法  官  房  阿  生
                                      法  官  雷  元  結
                                      法  官  鄧  振  球
右正本證明與原本無異。
如不服本判決應於收受送達後十日內向本院提出上訴書狀，其未敘述上訴之理由者並
得於提起上訴後十日內向本院補提理由書（均須按他造當事人之人數附繕本）。
                                      書記官  李  麗  花
中    華    民    國    九十一    年      一        月        四        日
附錄本案論罪科刑法條：
醫師法第二十八條：
未取得合法醫師資格，擅自執行醫療業務者，處一年以上三年以下有期徒刑，得併科
一萬元以上五萬元以下罰金，其所使用之藥械沒收之。
但合於左列情形之一者不在此限
    一  在中央衛生主管機關認可之醫院，於醫師指導下實習之國內醫學院﹑校學生
        或畢業生。
    二  在醫療機構於醫師指示下之護士﹑助產士或其他醫療人員。
    三  合於第十一條第一項但書規定者。
    四  臨時施行急救者。
犯前項之罪因而致人傷害或死亡者，應依刑法加重其刑至二分之一，並負損害賠償之
責。
刑法第二百十六條：
  行使第二百十條至第二百十五條之文書者，依偽造、變造文書或登載不實事項或使
  登載不實事項之規定處斷。
刑法第二百十五條：
  從事業務之人，明知為不實之事項，而登載於其業務上作成之文書，足以生損害於
  公眾或他人者，處三年以下有期徒刑、拘役或五百元以下罰金。
刑法第三百三十九條：
  意圖為自己或第三人不法之所有，以詐術使人將本人或第三人之物交付者，處五年
  以下有期徒刑、拘役或科或併科一千元以下罰金。
  以前項方法得財產上不法之利益或使第三人得之者，亦同。
  前二項之未遂犯罰之。
刑法第三百四十條：
以犯前條之罪為常業者，處一年以上七年以下有期徒刑，得併科五千元以下罰金。


司法院資訊處製作；財團法人民間司法改革基金會備份。
